臺灣高等法院民事判決
108年度重家上字第66號
上  訴  人  白駿龍  

被上訴人    王總守  
            黃總河  
            王總德  
            黃總明  
共      同
訴訟代理人  黃小瑩律師

上列當事人間請求給付遺贈物事件，上訴人對於中華民國108年7
月30日臺灣士林地方法院107年度家繼訴字第80號第一審判決提
起上訴，並為訴之變更，本院於109年2月5日言詞辯論終結，判
決如下：
    主      文
上訴及變更之訴均駁回。
第二審（含變更之訴）訴訟費用由上訴人負擔。
    事實及理由
一、按訴之變更或追加，非經他造同意，不得為之。但請求之基
    礎事實同一者，不在此限，民事訴訟法第446條第1項及第25
    5條第1項第2款分別定有明文。所謂請求之基礎事實同一，
    係指變更或追加之訴與原訴之原因事實及主要爭點有其共同
    性，各請求利益之主張在社會生活上可認為同一或關連，而
    就原請求所主張之事實及證據資料，於審理繼續進行在相當
    程度範圍內具有同一性或一體性，得期待於後請求之審理予
    以利用，俾先後兩請求在同一程序得加以解決，避免重複審
    理，進而為統一解決紛爭者，且無害於他造當事人程序權之
    保障，俾符訴訟經濟者稱之。（最高法院95年度台上字第15
    73號、91年度台抗字第648號裁判要旨參照）。本件上訴人
    於原審主張：被繼承人黃王在票已認伊為義子，為感激伊18
    年來之孝順與照顧，願將如原判決附表（下稱附表）編號一
    至三所示不動產（下稱系爭不動產）無條件遺贈予伊，嗣黃
    王在票於民國106年間死亡，伊得依遺贈或贈與之法律關係
    ，訴請被上訴人丁○○塗銷系爭不動產之分割繼承登記，並求
    命被上訴人將系爭不動產登記辦理公同共有之繼承登記後，
    將系爭不動產所有權移轉予伊，聲明：㈠丁○○就系爭不動產
    於107年6月19日所為之分割繼承登記應予塗銷；㈡被上訴人
    於系爭不動產回復公同共有繼承登記後，應將系爭不動產所
    有權移轉予上訴人。原審為上訴人敗訴之判決，上訴人提起
    上訴，並於109年2月5日言詞辯論時，當庭表明：伊不要請
    求系爭不動產之塗銷及所有權移轉登記，伊要請求被上訴人
    給付票款1,800 萬元，因為黃王在票生前曾簽發一張面額新
    臺幣（下同）1,800 萬元之本票（下稱系爭本票）贈與伊，
    伊得請求被上訴人給付伊票款1,800萬元等語，聲明：被上
    訴人應給付上訴人票款1,800萬元等語（見本院卷第241至24
    3頁）。查上訴人所為訴之變更，被上訴人未予同意，經核
    上訴人變更之訴係請求票款，而其原訴係請求系爭不動產之
    塗銷及所有權移轉登記，二者之基礎事實不同，所主張之客
    體亦有不同，訴訟標的自非相同，又無民事訴訟法第255條
    第1項第2款至第6款之情形，故上訴人所為變更之訴，非法
    之所許，應予駁回。
二、上訴人主張：伊與被繼承人黃王在票感情深厚，平時以父子
    相稱，黃王在票為感念伊之照顧之孝心，分別於100年3月20
    日、21日預立自書遺囑（下稱系爭第一、二份遺囑），明示
    將系爭不動產遺贈予伊，並於103年12月25日書立聲明書，
    表明已認伊為義子，為感激伊之孝順與照顧，願將系爭不動
    產無條件遺贈予伊（下稱系爭聲明書），作為上開遺囑之補
    充，或與伊成立贈與契約。嗣黃王在票於106年間死亡，被
    上訴人為黃王在票之全體繼承人，竟於107年6月19日逕行將
    系爭不動產分割登記為丁○○單獨所有，為此依遺贈或贈與之
    法律關係，訴請丁○○塗銷系爭不動產之分割繼承登記，並求
    命被上訴人將系爭不動產登記辦理公同共有之繼承登記後，
    將系爭不動產所有權移轉與伊，並聲明：㈠丁○○就系爭不動
    產於107 年6 月19日所為之分割繼承登記應予塗銷；㈡被上
    訴人於系爭不動產回復公同共有繼承登記後，應將系爭不動
    產所有權移轉予上訴人。
三、被上訴人則以：丙○○長期與被繼承人同住在系爭房屋內，並
    與妻子為黃王在票準備日常生活之各項所需，其餘被上訴人
    亦均住在附近。又上訴人為無業且生活窘困之人，因知悉黃
    王在票經濟寬裕，乃藉故接近以謀奪財產，更曾慫恿黃王在
    票收養為子，為黃王在票開庭時當場否認有收養之意思，可
    見上訴人與黃王在票間並無類似父子之親近關係。況上訴人
    自94年間起即經診斷罹患思覺失調症，無法工作且需他人照
    顧，更具有低收入戶資格，不可能照顧黃王在票之生活，或
    每月給予黃王在票5,000元之零用金。伊否認系爭遺囑之真
    正，縱認為真實，亦因黃王在票於103年11月10日另行預立
    自書遺囑，明確指定由丁○○及甲○○繼承系爭不動產（下稱系
    爭第三份遺囑），該遺囑筆跡鑑定為真正，故系爭第一、二
    份遺囑中有關將系爭不動產遺贈予上訴人部分，已因內容與
    製作在後系爭第三份遺囑相抵觸而撤回。又伊否認系爭聲明
    書之真正，黃王在票生前雖因租金收入頗豐而生活富裕，然
    個性小氣，不可能贈與上訴人高價之系爭不動產。又系爭聲
    明書在形式上不合於自書遺囑之要件，也不生遺贈之效力。
    況系爭聲明書作成時，黃王在票已高齡86歲，且該聲明書上
    不僅未記載系爭不動產中之土地地號，在內容中提及：黃王
    在票因沒有現金，所以先簽立商業本票1,800 萬元，作為設
    定系爭不動產之證明，日後可以用此本票處分房產，黃王在
    票是心甘情願，沒有老人痴呆或受到恐嚇云云，與遺贈或贈
    與之常情不合，顯係黃王在票遭到詐欺或脅迫後所為，伊等
    自得撤銷黃王在票書立系爭聲明書與簽立上開本票之意思表
    示。況遺贈為單獨行為，性質上與契約行為之贈與明顯不同
    ，故系爭聲明書因不合於遺囑之要件而使遺贈無效，亦不能
    轉換為贈與契約，故上訴人另依贈與契約請求伊等移轉系爭
    不動產之所有權，同無理由等語，資為抗辯。
四、查被繼承人黃王在票於106年9月6日死亡，並遺有系爭不動
    產，被上訴人為黃王在票之子女及法定繼承人，被上訴人於
    107年6 月19日協議分割系爭不動產為丁○○單獨所有等事實
    ，為兩造所不爭執，並有戶籍謄本、除戶謄本、繼承系統表
    、系爭不動產登記謄本、臺北市松山地政事務所108年1月15
    日北市松地籍字第1087001719號函附之系爭不動產繼承登記
    資料可稽（見原法院調解卷第22至29頁，原審卷一第58至60
    、85至96頁），自堪信為真實。上訴人主張依遺贈或贈與之
    法律關係，請求丁○○塗銷系爭不動產之分割繼承登記，並由
    被上訴人辦理公同共有之繼承登記後，將所有權移轉予上訴
    人等語，為被上訴人所否認，並以前詞置辯，是本件之主要
    爭點為：
　　(一)黃王在票是否以系爭第一、二份遺囑將系爭不動產遺贈
　　　　與上訴人？
　　(二)黃王在票是否以系爭聲明書，將系爭不動產遺贈或贈與
　　    上訴人？
　　茲分述如下。
（一）按自書遺囑者，應自書遺囑全文，記明年、月、日，並親
      自簽名；如有增減、塗改，應註明增減、塗改之處所及字
      數，另行簽名；前後遺囑有相牴觸者，其牴觸之部分，前
      遺囑視為撤回，為民法第1190條、第1220條所明定。經查
      ，黃王在票已於103年11月10日預立系爭第三份遺囑，指
      定由丁○○與甲○○繼承系爭不動產，有系爭第三份遺囑為證
      （見原審卷一第57頁），且系爭第三份遺囑經原法院囑託
      法務部調查局鑑定，鑑定結果認系爭第三份遺囑之內容及
      簽名之筆跡可研判為黃王在票所書寫，有該局108年4月10
      日調科貳字第10803162860號鑑定書可稽（見原審卷二第5
       頁）。堪認系爭第三份遺囑確為黃王在票自書全文及親
      自簽名，符合民法第1190條所定之要件，為合法有效之遺
      囑。是上訴人主張黃王在票生前以系爭第一、二份遺囑將
      系爭不動產遺贈予伊，縱認屬實，亦因成立在後之系爭第
      三份遺囑指定系爭不動產由丁○○與甲○○繼承，而應視為撤
      回。則上訴人依據系爭第一、二份遺囑請求被上訴人交付
      遺贈物，核無足取。
 （二）按遺贈僅得以遺囑之方式為之，此觀民法第1200條、第1
       202條之規定即明。經查，上訴人提出之系爭聲明書，被
       上訴人否認其真正，且系爭聲明書之內容，並無任何關
       於黃王在票表明其為遺囑、遺言、遺願等文字之記載，
       自難認定系爭聲明書為黃王在票之遺囑。故上訴人依據
       系爭聲明書主張其受黃王在票遺贈系爭不動產乙節，即
       無足取。次查，黃王在票於102年3月4日，在原法院102 
       年度司養聲字第17號事件中陳稱：伊自己有4個兒子，上
       訴人說要認伊當爸爸，但伊沒有要收養他等語，該案經
       原法院於102年3月25日裁定駁回，黃王在票卻於103年12
       月25日書立系爭聲明書，表示願將系爭不動產遺贈上訴
       人，所寫內容「本人黃王在票早已認乙○○先生為義子」
       、「乙○○在這18年來對本人非常孝順」等與上開到庭陳
       述內容迥異之文句，顯與常情不符。且於作成系爭聲明
       書時，又簽立金額高達1,800 萬元之本票，作為履行該
       聲明書所稱遺贈之證明，並刻意宣稱：「日後駿龍義子
       可以拿出此本票來處分我的房子」、「此聲明都是我心
       甘情願的意思，沒有人恐嚇我，我也沒有老人痴呆」等
       語，亦與一般遺贈之常情有違。況上訴人雖自稱與黃王
       在票有如父子之親密感情云云，卻對於黃王在票之死亡
       日期無法明確回答，且自承未去參加黃王在票之告別式
       等語（見原審卷二第45至46頁），綜合上情，實難認定
       上訴人與黃王在票間有何如父子般之情感關係，而有受
       黃王在票遺贈系爭不動產之可能。再者，系爭聲明書係
       記載要將系爭不動產由上訴人繼承，自非贈與，上訴人
       又未能證明與黃王在票間有何成立贈與契約之事實，則
       上訴人依贈與之法律關係請求被上訴人移轉系爭不動產
       之所有權，亦屬無據。
五、綜上所述，上訴人依遺贈或贈與之法律關係，請求丁○○塗銷
    系爭不動產之分割繼承登記，並由被上訴人辦理系爭不動產
    之公同共有繼承登記後，將所有權移轉為上訴人所有，為無
    理由，應予駁回。
六、本件事證明確，兩造其餘攻擊、防禦方法及所提證據，經審
    酌後認與判決結果不生影響，爰不予逐一論述。
七、據上論結，本件上訴人之上訴為無理由；變更之訴為不合法
    ，依家事事件法第51條，民事訴訟法第449條第1項、第78條
    ，判決如主文。
中　　華　　民　　國　 109　　年　　2 　　月　　19　　日
                  家事法庭
                      審判長法  官  張靜女
                            法  官  曾部倫
                            法  官  丁蓓蓓
正本係照原本作成。
如不服本判決，應於收受送達後20日內向本院提出上訴書狀，其
未表明上訴理由者，應於提出上訴後20日內向本院補提理由書狀
（均須按他造當事人之人數附繕本）上訴時應提出委任律師或具
有律師資格之人之委任狀；委任有律師資格者，另應附具律師資
格證書及釋明委任人與受任人有民事訴訟法第466 條之1第1項但
書或第2項（詳附註）所定關係之釋明文書影本。如委任律師提
起上訴者，應一併繳納上訴審裁判費。
中　　華　　民　　國　　109 　年　　2 　　月　　19　　日
  　　　　　　　　　　　　　書記官  余姿慧
附註：
民事訴訟法第466條之1（第1項、第2項）：
對於第二審判決上訴，上訴人應委任律師為訴訟代理人。但上訴
人或其法定代理人具有律師資格者，不在此限。
上訴人之配偶、三親等內之血親、二親等內之姻親，或上訴人為
法人、中央或地方機關時，其所屬專任人員具有律師資格並經法
院認為適當者，亦得為第三審訴訟代理人。